臺灣臺南地方法院刑事判決　　　　　　　　　　　　九十二年度訴字第一一一號
　　公　訴　人　臺灣臺南地方法院檢察署檢察官
　　被　　　告　庚○○
　　指定辯護人　本院公設辯護人　甲○○
右列被告因偽造有價證券等案件，經檢察官提起公訴（九十二年度偵字第一五三九號
）及追加起訴，本院判決如左：
    主  文
庚○○行使偽造私文書，足以生損害於公眾及他人，累犯，處有期徒刑肆月，如附表
二編號三、四所示之物均沒收；又意圖供行使之用，而偽造有價證券，累犯，處有期
徒刑參年捌月，如附表二編號一、二所示之物均沒收；又意圖為自己不法之所有，而
侵占離本人所持有之物，處罰金貳仟元，如易服勞役，以參佰元折算壹日。有期徒刑
部分應執行有期徒刑參年拾壹月，如附表二所示之物均沒收。
    事  實
一、庚○○前於民國八十五年間，因違反麻醉藥品管理條例案件，經臺灣高等法院臺
    南分院判處有期徒刑一年五月確定，甫於八十八年八月五日因縮短刑期假釋出獄
    ，同年十月二十四日假釋期滿執行完畢，猶不知戒慎，先後為下述犯行：
  (一)九十一年間某日，庚○○在臺南市○○○路觀海橋附近拾獲陳進丁遺失之駕照一
    紙，為免其日後交通違規遭警查獲，竟意圖為自己不法所有而將之侵占入己，並
    於次日在其台南市○○路○段二四巷三四號住處，以換貼自己相片之方式變造前
    揭駕照，嗣於九十一年十二月十六日晚間九時五十分許，在台南市○○路與同安
    路口，因紅燈越線停車為警盤查，乃向警員謊報其姓名係「陳進丁」，經警據其
    提供之陳進丁年籍資料，填載於台南縣警察局第Ｓ00000000號舉發違反
    道路交通管理事件通知單後，庚○○並於通知單之「收受通知聯者簽章」內，偽
    造「陳進丁」之署押一枚，表示業由「陳進丁」其人收受該通知單之意，復持該
    簽名後之通知單交予警員而行使之，足生損害於陳進丁及警察機關對於交通違規
    處罰案件管理之正確性。
  (二)九十一年三、四月間，庚○○在台南縣永康市○○路七０三巷三弄四十三號租屋
    處拾獲如附表一編號一至四等丙○○及林信雄二人遭他人竊取之物，竟另行起意
    意圖為自己不法之所有，將之侵占入己，復意圖供行使之用，於九十二年一月間
    某日（九十一年一月十六日前），在上開處所，於附表一編號一所示票號000
    0000號空白支票上填具票面金額新台幣（下同）五萬元整、發票日九十二年
    二月十日，數日後復前往台南市○○路圓環某刻印店，委請不知情刻印人員盜刻
    如附表二編號二所示之「丙○○」之印章一枚，並蓋用於支票日期、金額欄（發
    票人簽章欄上印文未盜蓋）而偽造上開支票一紙，再請不知情之丁○○代為調現
    ，得款花用。
  (三)九十二年一月間，庚○○友人楊清木在其台南市○○街二０一巷十號租屋處協助
    打掃時，將拾得之附表一編號五至七乙○○前亦遭竊之物交付庚○○，庚○○竟
    再度另起為自己不法所有之意圖將之侵占入己。嗣九十二年一月十七日（起訴書
    誤載為十六日），為警持搜索票在其台南市○○街二０一巷十號住處查獲，並扣
    得附表一編號一、三、五、六、七等物。
二、案經台南市警察局第六分局報請臺灣臺南地方法院檢察署檢察官偵查起訴及追加
    起訴。
    理  由
壹、有罪部分
一、事實認定：
    訊據被告庚○○對於右揭事實坦認不諱，核與證人即被害人丙○○（改名為林健
    禾）、己○○、乙○○於警詢及本院審理中供述遺失物品之情節相符（見警卷第
    八頁至十二頁、本院卷第七二至七七頁、第一一五頁至一一七頁），並有贓物認
    領保管單、附表一編號一、三之支票影本（編號一含原本）、台南市警察局車輛
    失竊證明單（警詢卷第二十頁至二十二頁、第二十三頁至二十九頁、本院卷第八
    十頁）在卷可稽。而扣案駕駛執照上之相片（被告庚○○）與原貼用之陳進丁相
    片不同，應係經過變造而成乙節，亦有交通部公路總局臺中區監理所九十三年二
    月十六日中監駕字第０九三００二六四三八號函文暨所附陳進丁駕駛執照登記書
    、汽車駕駛人異動登記書影本、陳進丁職業大貨車駕照一件、同月二十七日中監
    駕字第０九三００二八二四一號函文在卷可憑（見本院卷第四十八至五十頁、第
    五十三頁），被告自白核與事實相符，應堪採信。
二、論罪科刑：
  (一)庚○○在通知單移送聯之「收受通知聯者簽章」欄內，偽簽「陳進丁」之簽名，
    自不待依據習慣或特約，單從形式上觀察，即足以知悉其文意係表示由陳進丁名
    義出具受領收執該舉發違規通知單通知聯之用意證明，此與事先在印妥內容之收
    據上偽簽他人姓名之情形，無分軒輊，當然屬於刑法第二百十條所稱之私文書（
    參見最高法院八十三年度台上字第六六三一號判例意旨）。被告冒用「陳進丁」
    之名在上開通知單上偽造「陳進丁」之署押後，再交回員警處理而持以行使，顯
    然對上開文書之內容有所主張，足以生損害於陳進丁本人及警察機關對於交通事
    件管理之正確性，所為係犯刑法第二百十六條、第二百十條之行使偽造私文書罪
    。是核被告庚○○事實(一)所為，係犯刑法第三百三十七條侵占遺失物罪、第二百
    十六條之行使第二百十二條變造特種文書罪、第二百十六條之行使第二百十條偽
    造私文書罪。其偽造署押行為為偽造私文書之階段行為，變造特種文書及偽造私
    文書為行使變造特種文書及偽造私文書之低度行為，應為行使變造特種文書及偽
    造私文書之高度行為所吸收，均不另論罪。其所犯上開侵占遺失物與行使變造特
    種文書、行使偽造私文書等三罪間，具有方法目的之牽連關係，應依刑法第五十
    五條規定從一重之行使偽造私文書罪處斷。
  (二)核被告庚○○事實(二)所為，係犯刑法第三百三十七條侵占離本人持有之物罪、第
    二百零一條之偽造有價證券罪。其委由不知情刻印店人員偽造「丙○○」印章，
    是為間接正犯。其偽造印章行為為偽造有價證券階段行為、偽造印文行為為偽造
    有價證券部分行為，偽造後持以行使偽造有價證券之輕度行為則為偽造有價證券
    之重度行為所吸收，均不另論罪。所犯侵占離本人持有之物罪與偽造有價證券罪
    二罪間，有方法結果之牽連關係，為牽連犯，應從一重之偽造有價證券罪處斷。
  (三)核被告庚○○事實(三)所為，係犯刑法第三百三十七條侵占離本人持有之物罪。
  (四)被告多次侵占他人遺失及遭竊物犯行，時隔先後長達約一年，侵占物品之地點、
    種類及據為己用方式（如：變造駕照、偽造有價證券、單純持有）互異，且經驗
    上尚難認為行為人可得預期接二連三拾獲他人遺失或遭竊物品而存有概括之犯意
    ，故被告三度侵占行為顯係基於個別犯意為之，不具連續犯之裁判上一罪關係，
    因認其所犯上述行使偽造私文書、偽造有價證券及侵占離本人持有之物三罪間，
    犯意各別，行為互異，應分論併罰。
  (五)被告有前述前科資料，經臺灣高等法院臺南分院判處有期徒刑一年五月確定，甫
    於八十八年八月五日因縮短刑期假釋出獄，同年十月二十四日假釋期滿執行完畢
    ，有臺灣臺南地方法院檢察署刑案資料查註紀錄表及臺灣高等法院被告全國前案
    紀錄表各一份在卷可按，其於五年之內再犯本件行使偽造私文書、偽造有價證券
    等有期徒刑以上之罪，均為累犯，此部分應個別依法加重其刑。審酌被告犯罪之
    動機、手段、犯罪所生之危害、犯罪所得之利益、偽造支票之張數、犯後之態度
    等一切情狀，量處如主文所示之刑，並就罰金刑部分諭知易服勞役之折算標準，
    暨就宣告刑為有期徒刑部分定其應執行之刑，以示懲儆。
三、附表二所示下列物品均應沒收
  (一)扣案之編號一所示偽造之支票一紙，應依刑法第二百零五條規定宣告沒收。
  (二)未扣案之編號二盜刻之「丙○○」印章一顆，並無證據證明業已滅而不存在，應
    依刑法第二百十九條之規定宣告沒收。
  (三)未扣案之編號三之「陳進丁」署押一枚，應依刑法第二百十九條之規定宣告沒收
    。
  (四)扣案編號四之照片一張，為被告所有供犯罪所用之物，應依刑法第三十八條第一
    項第二款沒收。
四、扣案如附表一編號一所示票號0000000之已完成支票及票號000000
    0、0000000號支票上發票人簽章欄上丙○○之印文，因無證據證明係被
    告所偽造（理由詳後），與被告本件犯罪無涉，均不另為沒收之諭知，附此敘明
    。
五、另被告庚○○右述變造陳進丁駕駛執照暨變造後據以行使之犯行，雖未經起訴，
    然此部分業據公訴檢察官追加起訴；又被告偽造丙○○印章一枚部分之犯行，亦
    未經起訴，然與被告前述偽造附表一編號一所示票號0000000號支票部分
    犯行有實質上一罪關係，本院均應予以審理，附此敘明。
貳、其他部分
一、公訴意旨認為被告偽造附表一編號一所示丙○○所有票號0000000號之五
    萬元支票之方法，為盜蓋拾得之丙○○所有之印章；公訴檢察官論告意旨又認：
    被告庚○○拾獲票號0000000號、金額三萬元之空白支票後，另以拾得之
    「丙○○」印章，蓋用於該支票發票人欄後交付丁○○，同意郭某填寫三萬元後
    向他人調現使用，亦涉犯刑法第二百零一條偽造有價證券罪嫌。
二、訊據被告矢口否認有上述犯行，辯稱：伊拾獲該二紙支票時，上面早就蓋有丙○○的印文，票號0000000號支票是伊借予丁○○去向朋友借錢使用，日期
    及金額都是丁○○寫的，伊沒有盜蓋丙○○印章，伊係委請刻印店人員依照支票
    上原先蓋妥之「丙○○」印文再刻一個相同的印章等語。
三、經查：
  (一)證人丙○○於警詢及本院審理中先後證稱：發票人之印章不是伊原來的印章；被
    偷支票上的印章，「丙○○」之印文中「福強」二字左右二側均倒置，並非伊所
    蓋用，當初沒有刻過支票上的印章等語（見警卷第十頁、本院卷第七七、七八頁
    ）。扣案支票上發票人簽章欄「丙○○」之印文，既非丙○○所有之印章蓋印而
    成，則縱使該支票上發票人簽章欄「丙○○」之印文係被告蓋用，則被告所為亦
    係「偽造」印章而非「盜用」印章罪，公訴意旨認被告係以盜用「丙○○」失竊
    之印章而偽造票號0000000號支票，即有未洽。
  (二)附表一編號一所示支票係丙○○所有，於九十年十二月十日間併同其所有車號Ｊ
    四－六二七四號自小客車一同失竊乙節，亦據林某於警詢中陳述明確（見警卷第
    八頁），被告則供述其係於九十一年三、四月間在台南縣永康市○○路七０三巷
    三弄四十三號租屋處拾得該等支票，故本件應不能排除被告拾得該等支票前，另
    有他人拾得該等支票，並在票號0000000號、票號0000000號支票
    上發票人欄蓋用該他人自行盜刻之「丙○○」（「福強」二字左右二側均倒置）
    印章之可能性。此外，本件並無任何證據足資證明附表一編號一所示票號000
    0000號、0000000號上發票人簽章欄上之印文是被告所蓋用，因此，
    被告所辯係模仿拾得支票時其上已蓋妥之印文盜刻，並非全無可能。
  (三)按學說上所謂「空白授權票據」，係指票據行為人預行簽名或蓋章於票據上之發
    票人欄，而將票據上應記載事項之全部或一部，授權予他人補充完成之未完成票
    據；其前提要件須發票人授權他人補充完成未完成之票據，若未經發票人授權而
    擅於空白票據上偽填票據上應記載事項之全部或一部，尚難謂係合法之空白授權
    票據（見最高法院九十年台上字第五五七四號判決）；又偽造有價證券罪，行為
    人所制作之虛偽證券必須已具有通常有價證券之外形，若尚欠缺有價證券所應記
    載之內容，如支票上未填寫金額，則此偽造行為尚屬未遂，因本罪無未遂犯之處
    罰規定，故上述尚未完成之偽造行即為刑法所不處罰之行為（五七台上三八四０
    號判決意旨參照）。
  (四)又查，證人丁○○陳稱：票號0000000號支票乃伊向朋友「益仔」（即被
    告庚○○）借用，「益仔」交付時，支票上只有蓋好印章，沒有其他註記，金額
    三萬元是伊填寫並背書等語（九十二年一月五日、一月十二日警詢筆錄，見警卷
    第十七至十八頁），核與被告前揭辯解相符，當時被告尚未經警緝獲到案，郭某
    應無與之共謀串證之虞，其證詞應堪採信，被告並未將該空白票據虛偽製成有效
    之票據，揆諸右揭說明，即與刑法偽造有價證券罪之構成要件未合。
  (五)此外，本院復查無被告有盜用丙○○原有之印章或偽造上開有價證券（票號00
    00000號）之其他事證，自難遽認被告另涉有此部分之犯罪行為，附此敘明
    。
據上論斷，應依刑事訴訟法第二百九十九條第一項前段，刑法第二百十六條、第二百
十二條、第二百十條、第二百零一條第一項、第三百三十七條、第五十五條、第四十
七條、第五十一條第五款、第四十二條第二項、第二百十九條、第二百零五條、第三
十八條第一項第二款，罰金罰鍰提高標準條例第一條前段、第二條，判決如主文。
本案經檢察官戊○○到庭執行職務。
中      華      民      國      九十三      年    八    月    二十四    日
                                        臺灣臺南地方法院刑事第五庭
                                            審判長法  官  陳欽賢
                                                  法  官  李東柏
                                                  法  官  莊玉熙
右正本證明與原本無異。
如不服本判決，應於判決送達後十日內向本院提出上訴狀( 應附繕本 )。
                                                  書記官  陳靜娟
中      華      民      國      九十三      年    九    月      十      日
附表一：
┌──┬──────────┬─────────────────┬───┐
│編號│  名      稱        │        數              量        │附  註│
├──┼──────────┼─────────────────┼───┤
│一  │丙○○之            │支票共九張                        │      │
│    │台南市第三信用合作社│票號：                            │      │
│    │支票                │1.0000000至0000000號│      │
│    │                    │2.0000000至0000000號│      │
│    │                    │3.0000000號（面額五萬元）  │      │
│    │                    │4.0000000號（面額三萬元）  │      │
├──┼──────────┼─────────────────┼───┤
│二  │丙○○遺失之印章    │一顆                              │未尋回│
├──┼──────────┼─────────────────┼───┤
│三  │己○○之            │共八張                            │      │
│    │臺灣銀行安平分行支票│票號：AK0000000～AK0000000(有蓋章)│      │
├──┼──────────┼─────────────────┼───┤
│四  │己○○遺失之印章    │                                  │未扣案│
├──┼──────────┼─────────────────┼───┤
│五  │乙○○之            │一張                              │      │
│    │中國國際商業銀行金融│帳號：000000000000000             │      │
│    │卡                  │                                  │      │
├──┼──────────┼─────────────────┼───┤
│六  │乙○○之            │一張                              │      │
│    │國立成功大學識別證  │                                  │      │
├──┼──────────┼─────────────────┼───┤
│七  │乙○○之國民身分證  │一張                              │      │
└──┴──────────┴─────────────────┴───┘
附表二：
┌──┬─────────────────┬──────────────┐
│編號│  名      稱                      │應    沒    收    之    物  │
├──┼─────────────────┼──────────────┤
│一  │丙○○三信支票（票號：００二九六三│偽造之支票一紙              │
│    │五號）                            │                            │
├──┼─────────────────┼──────────────┤
│二  │盜刻之丙○○印章（未扣案）        │偽造之「丙○○」印章一顆    │
├──┼─────────────────┼──────────────┤
│三  │舉發道路交通管理事件通知單（未扣案│偽造之「陳進丁」署押一枚    │
│    │）                                │                            │
├──┼─────────────────┼──────────────┤
│四  │變造之陳進丁駕駛執照上之相片      │相片一幀                    │
└──┴─────────────────┴──────────────┘
附錄本判決論罪科刑之法條：
中華民國刑法第二百十六條：
  行使第二百十條至第二百十五條之文書者，依偽造、變造文書或登載不實事項或使
  登載不實事項之規定處斷。
中華民國刑法第二百十條：
  偽造、變造私文書，足以生損害於公眾或他人者，處五年以下有期徒刑。
中華民國刑法第二百十二條：
  偽造、變造護照、旅券、免許證、特許證及關於品行、能力服務或其他相類之證書
  、介紹書，足以生損害於公眾或他人者，處一年以下有期徒刑、拘役或三百元以下
  罰金。
中華民國刑法第二百零一條：
  意圖供行使之用，而偽造、變造公債票、公司股票或其他有價證券者，處三年以上
  十年以下有期徒刑，得併科三千元以下罰金。
  行使偽造、變造之公債票、公司股票或其他有價證券，或意圖供行使之用，而收集
  或交付於人者，處一年以上七年以下有期徒刑，得併科三千元以下罰金。
中華民國刑法第三百三十七條：
  意圖為自己或第三人不法之所有，而侵占遺失物、漂流物或其他離本人所持有之物
  者，處五百元以下罰金。
